臺灣彰化地方法院民事判決　　　　　　　100年度婚字第238號
原　　　告　蔡玉琴
訴訟代理人　劉嘉堯律師
被　　　告　劉柄村
訴訟代理人　林孟毅律師
上列當事人間離婚事件，本院於民國一百年八月十七日言詞辯論
終結，茲判決如下：
    主  文
准原告與被告離婚。
訴訟費用由被告負擔。
反訴原告之訴駁回。
反訴訴訟費用由反訴原告負擔。
    事實及理由
壹、本訴部份：
一、原告主張略以：
（一）兩造於民國（下同）71年10月29日結婚，婚後同住於彰化
      縣彰化市○○路485巷26弄6號，並育有子女劉晏孜、劉育
      睿二人(均已成年)。詎兩造開設洗衣店後，被告染上賭博
      惡習，經常流連夜店不歸宿，且其自90年起即失業，為賭
      博而積欠債務，經原告幫其償還。嗣於93年9月間，被告
      竟無故離家，迄今已逾六年多，期間未曾返家，且未支付
      原告與家人生活費用，被告毫無家庭責任，全由原告背負
      家庭經濟壓力，讓原告蒙受重大創傷，兩造婚姻已臨破滅
      ，難以繼續維持，且可知被告係無正當理由而不履行夫妻
      同居義務，顯係惡意遺棄原告於繼續狀態中。原告依據民
      法第1052條第1項第5款規定訴請與被告離婚。
（二）被告另於91年間因違反廢棄物清理法，經法院判處有期徒
      刑6月確定，該不名譽之事鄰居議論紛紛，致使原告飽受
      他人異樣眼光，無法立足於親友間。
（三）被告對原告及子女漠不關心，沉溺於賭博與酒店，致債權
      人經常上門催討，使原告恐慌與心寧受傷，原告主張受有
      不堪同居之虐待。主張依據民法第1052條第1項第3款規定
      訴請離婚。
（四）被告自婚後對家庭漠不關心，沉溺於賭博與酒店徹夜未歸
      ，在外負債欠款，且自93年9月起無故離家，迄今已逾六
      年多，期間未曾返家，且未支付原告與家人生活費用，被
      告毫無家庭責任，兩造早已分居多年，婚姻基礎已動搖，
      令人難以容忍，婚姻已生破綻而無回復之希望，故兩造已
      難以繼續維持婚姻生活，依據民法第1052條第2項訴請離
      婚。
二、被告聲明原告之訴駁回，併答辯略以：
（一）原告於起訴狀所述誇大不實，被告予以否認。又洗衣店係
      由原告父母出資協助兩造設立，由原告負責洗衣業務，被
      告則負責載送業務，彼此分工合作，被告感念原告持家之
      辛勞，故就洗衣店之營收多數均由原告處理掌管。
（二）被告在外固有部分欠款，然多半均由被告家人協助償還，
      且此已為十餘年前之舊事，原告當時亦知之甚詳，復因洗
      衣店營收多由原告收取利用，被告顯少置喙，也從不計較
      ，故原告以此舊事為由請求離婚，尚屬無據。
（三）被告固於91年間因違反廢棄物清理法，經法院判處有期徒
      刑6月，然此係因被告當時欲增加收入貼補家用，一時遭
      人利用而掛名負責人，而遭法院判刑。當時原告對於被告
      掛名負責人乙事完全知悉，卻未為任何反對意見，且對被
      告交付之收入亦加以利用，卻在數年之後以此為由訴請離
      婚，實屬無據。
（四）嗣於民國93年間，兩造間因細故有所摩擦(被告已忘記何
      事)，原告竟因此將被告趕出家門，不准被告再踏進家門
      一步，被告迫於無奈，方暫時覓處暫居，且期間被告多次
      欲返家看子女，均不得其門而入，甚至還得攀爬水管始得
      進入自己家中。故被告離家實係遭原告趕出家門，而非原
      告所述之無故離家。
（五）被告於台中地區任職貨運司機，礙於有家歸不得，且基於
      工作便利之故，方暫住台中地區，然期間被告仍持續打電
      話關心子女，逢年過節亦帶子女返回老家團聚，並多次偕
      同被告父母前往原告住處，要拿生活費用及子女註冊費用
      予原告，以減輕原告負擔，然均遭原告拒絕。
（六）  按夫妻固互負同居義務，但違背義務之一方如未達於惡
      意遺棄之程度，他方不得據以請求離婚；又夫妻互負同居
      之義務，為民法第1001條所明定，夫妻之一方無正當理由
      而與他方別居，固屬違背同居義務，惟同法第1052條第1
      項第5款所謂以惡意遺棄他方，不僅須有違背同居義務之
      客觀事實，並須有拒絕同居之主觀情事始為相當（最高法
      院20年上字第1569號、40度台上字第91號等判例可資參照
      ）。經查，被告雖有離家之事實，惟其離家係因遭受原告
      驅趕、並不許被告重返家門所致，被告主觀上並無拒絕同
      居之惡意，且顯有不與原告同居之正當理由存在，故原告
      主張被告有惡意遺棄之行為且在繼續之狀態中，顯無足採
      ，被告並無不履行同居義務而惡意遺棄原告在繼續狀態中
      之情事。
（七）綜上所述，被告並無原告所指之不堪同居虐待、惡意遺棄
      等情事，且兩造分居係因原告將被告趕出家門，被告無法
      返家，迫於無奈方在外居住，迄今戶籍仍設在兩造住處，
      且在外期間仍對子女持續關心，亦多次表明負擔家庭開銷
      之意卻遭原告拒絕，故兩造分居尚難歸責於被告，從而原
      告以民法第1052條第1項第1款、第3款、第2項之規定訴請
      離婚，並無理由云云。
貳、    反訴部分：
一、反訴原告主張：
（一）兩造於71年10月29日結婚，夫妻關係現仍存續中，且兩造
      戶籍目前均仍同設在彰化縣彰化市○○路485巷26弄6號。
      嗣於93年間，兩造間因細故有所摩擦，反訴被告竟因此將
      反訴原告趕出家門，不准反訴原告再踏進家門一步。反訴
      原告迫於無奈，方暫時在外居住，且期間反訴原告多次欲
      返家看子女，均不得其門而入，甚至還得攀爬水管始得進
      入自己家中。故被告離家實係遭原告趕出家門，而非原告
      所述之無故離家。
（二）按夫妻互負同居之義務。但有不能同居之正當理由者，不
      在此限。民法第1001條定有明文。本件反訴被告無不能同
      居之正當理由，卻藉詞將反訴原告趕出家門，並不讓反訴
      原告回到家中與反訴被告同居，故反訴被告顯然已違反夫
      妻同居義務，是反訴原告依上開規定訴請反訴被告履行同
      居。
（三）復按「夫妻之住所，由雙方共同協議之；未為協議或協議
      不成時，得聲請法院定之。」「法院為前項裁定前，以夫
      妻共同戶籍地推定為其住所。」，民法第1002條亦有明文
      。本件，兩造均設籍彰化縣彰化市○○路485巷26 弄6號
      ，該處雖登記在反訴被告名下，然反訴原告及家人均有出
      資，且在反訴原告遭反訴被告趕出家門前，兩造係共同居
      住在上開戶籍地，目前反訴被告仍拒絕反訴原告返回上開
      住處同居，為此，爰聲明：反訴被告應在彰化縣彰化市○
      ○路485巷26弄6號與反訴原告同居。
二、反訴被告聲明駁回反訴原告之訴，併答辯略以：
（一）否認反訴原告之上開主張，反訴原告所言不實，且未能舉
      證以實其說，自不足採信。
（二）證人劉晏孜已到庭証稱被告經常失蹤，且被告於93年間係
      無故離家，當時兩造並無衝突，益證反訴原告所述不足採
      。
（三）當時係反訴原告無故自行搬離同居地，如今竟誣指反訴被
      告拒絕同居，顛倒是非。
參、得心證之理由：
一、本訴部份：
（一）原告主張被告因賭博而積欠債務，於93年9月間，被告竟
      無故離家，迄今已逾六年多，期間未曾返家，且未支付原
      告與家人生活費用，被告毫無家庭責任，全由原告背負家
      庭經濟壓力，讓原告蒙受重大創傷，兩造婚姻已臨破滅，
      難以繼續維持，且可知被告係無正當理由而不履行夫妻同
      居義務，顯係惡意遺棄原告於繼續狀態中之事實，業據原
      告提出戶籍謄本為證，核與証人劉晏孜到庭証述情節相符
      ，証人劉晏孜亦稱被告93年無故離家時與原告並無衝突，
      伊已六年未見被告返家等語，且被告亦到庭自認自95年起
      即未再返家，足認被告至少已五年未返回兩造之共同住居
      所甚明。
（二）原告主張被告係無正當理由而不履行夫妻同居義務，被告
      則辯稱：於93年間兩造因細故有所摩擦(被告已忘記何事)
      ，原告竟因此將被告趕出家門，不准被告再踏進家門一步
      ，被告迫於無奈，方暫時覓處暫居，且期間被告多次欲返
      家看子女，均不得其門而入，甚至還得攀爬水管始得進入
      自己家中。故被告離家實係遭原告趕出家門，而非原告所
      述之無故離家云云。惟查，被告自承備有家中住處鑰匙，
      自不可能不得其門而入，況住處鑰匙從未更換，縱如被告
      所辯伊於台中地區任職貨運司機，衡諸一般經驗常情與貨
      運司機勤務作息，亦無五年以來白天均需上班未能休假之
      理，被告所辯顯不足採，原告主張被告近六年來無正當理
      由而不履行夫妻同居義務，顯係惡意遺棄原告於繼續狀態
      中，應堪採信。
（三）証人劉邦芳即被告之父親，雖証稱被告要向原告拿台幣二
      千元加油遭拒而搬出去他處居住云云，然何以被告已忘記
      因何事而離家？且為何被告於第一次辯論期日未提出，且
      未聲請傳訊劉邦芳？且與証人劉晏孜所証不符，可見証人
      劉邦芳此部份所述，顯係迴護被告之詞，不足採信。況証
      人劉邦芳亦稱不知被告離家這幾年是否返家，是証人劉邦
      芳之證詞不足為有利於被告之認定。
（四）被告自93年無故離家，迄今已連續六年多不履行同居義務
      ，在此狀態繼續存在中，而又無不能同居之正當理由者，
      被告顯係惡意遺棄原告在繼續狀態中，即與民法第1052條
      第1項第5款所定之離婚要件相當，此觀最高法院49年度台
      上字第990號、第1233號判例自明，揆諸前開說明，原告
      依民法第1052條第1項第5款規定訴請與被告離婚，洵屬正
      當，應予准許，原判決如主文所示。
（五）原告依據民法第一千零五十二條第一項第五款規定訴請與
      被告離婚，既經准許，其訴訟目的已達，則其另依同條第
      一項第三款規定受有不堪同居之虐待、同條第二項規定以
      有其他難以維持婚姻之重大事由存在請求離婚云云，即無
      再予審酌論斷之必要，附此說明。
二、反訴部份：
（一）反訴被告否認反訴原告之上開主張，反訴原告未能舉證以
      實其說，其主張自不足採信。
（二）如前所述，本訴部份既經判准原告與被告離婚，則兩造婚
      姻關係即消滅，此後即非夫妻關係，即無民法第1001條之
      適用，意即兩造不負同居義務，反訴原告訴請履行同居，
      於法無據。況反訴原告自認從95年起已離家出走，迄今未
      返回彰化縣彰化市○○路485巷26弄6號住處，其訴請反訴
      被告應在上址履行同居云云，並無理由，應予駁回。
肆、據上論斷：本件原告之訴為有理由，反訴原告之訴為無理由
    ，並依民事訴訟法第78條，判決如主文。
中    華    民    國   100    年    8     月    31    日
                  家事法庭    法  官  施坤樹
以上正本係照原本作成。
如對本判決上訴，須於判決送達後20日之不變期間內，向本院提
出上訴狀。如委任律師提起上訴者，應一併繳納上訴審裁判費。
中    華    民    國   100    年    9     月    1     日
                              書記官  許珍滋